【裁判字號】    95,交聲,1307
【裁判日期】    950807
【裁判案由】    交管條例聲異
【裁判全文】
臺灣板橋地方法院交通事件裁定        95年度交聲字第1307號
    原處分機關  交通部公路總局臺北區監理所
    受  處分人  甲○○
上列異議人因受處分人違反道路交通管理處罰條例案件，對於原
處分機關於中華民國九十五年四月十四日所為之處分（原處分案
號：北監自裁字裁四○－CG0000000號），聲明異議，本
院裁定如下：
    主  文
原處分撤銷。
甲○○汽車駕駛人，行車速度超過規定之最高時速二十公里以上
未滿四十公里，處罰鍰新臺幣壹仟捌佰元，並記違規點數壹點。
    理  由
一、原處分意旨略以：受處分人甲○○於民國（下同）九十四年
    十月二十日上午九時八分許，在臺北縣板橋市民生高架下橋
    處（往新莊）地點，駕駛車牌號碼：八U－四八八二號自小
    客車，有「限速六十公里、經測速時速八十二公里、超速二
    十二公里、滿二十公里」之違規事實，遂以北縣警交字第CG
    0000000號舉發違反道路交通管理事件通知單（下稱
    舉發通知單），暨檢附採證照片逕行舉發。惟受處分人並未
    於應到案日期，至指定應到案處所之交通部公路總局臺北區
    監理所（即原處分機關）處理前述交通違規舉發事件，原處
    分機關乃於九十五年四月十四日，認受處分人有「駕駛人行
    車速度，超過規定之最高時速二十公里以上」之違規行為，
    依修正前道路交通管理處罰條例第四十條第一項《本院按：
    道路交通管理處罰條例第四十條業於九十四年十二月二十八
    日修正公布，自九十五年七月一日起施行》規定，裁罰受處
    分人罰鍰新臺幣二千四百元整，並依同上條例第六十三條第
    一項記違規點數一點，罰鍰限於九十五年五月十四日前繳納
    。又罰鍰逾期不繳納之處分，自九十五年五月十五日起易處
    吊扣駕駛執照三個月，並限於九十五年五月二十九日前繳送
    ；九十五年五月二十九日前未繳送駕駛執照者，自九十五年
    五月三十日起易處吊銷，並逕行註銷駕駛執照；駕駛執照吊
    （註）銷後，自九十五年五月三十日起一年內不得重新考領
    駕駛執照等語。
二、異議人甲○○則以：其係在完全不知情之情況下被莫名吊銷
    駕照。其從未收受郵局投遞關於本件舉發通知單及裁決書等
    文件，且其身分證記載之住所地址「臺北縣樹林市○○路三
    六○號」，該屋於半年前已出租供他人使用，承租人亦未向
    其提及有何重要文書。再者，異議人因實際居住處所與原載
    住所地址不同，欲向臺北區監理所申請變更未果，異議人對
    原處分不服，爰依法聲明異議，求為撤銷原裁決，另為適法
    處分等語。
三、按處理違反道路交通管理事件，有關文書送達之程序，依行
    政程序法之規定；送達，有不能向應受送達人之住居所、事
    務所、營業所或就業處所為之者，或有於應送達處所不獲會
    晤應受送達人時，不能將文書付與有辨別事理能力之同居人
    、受僱人或應送達處所之接收郵件人員之情形者，得將文書
    寄存送達地之地方自治或警察機關，並作送達通知書二份，
    一份黏貼於應受送達人住居所、事務所、營業所或其就業處
    所門首，另一份交由鄰居轉交或置於該送達處所信箱或其他
    適當位置，以為送達。而由郵政機關為送達者，得將文書寄
    存於送達地之郵政機關。寄存機關自收受寄存文書之日起，
    應保存三個月，此於違反道路交通管理事件統一裁罰基準及
    處理細則第五條、行政程序法第七十四條分別定有明文。
四、第按，道路交通管理處罰條例所定罰鍰、吊扣證照、記點之
    裁罰，本屬行政罰之性質（參照行政罰法第一條、第二條亦
    將罰鍰、吊扣證照、記點之處分均定為行政罰），是以交通
    違規事件之裁罰，性質上屬於交通行政主管機關本於職權就
    公法上具體事件所為之決定而對外直接發生法律效果之單方
    行政行為；關於其新舊法之適用，參照九十四年二月五日公
    布施行之行政罰法第五條規定：「行為後法律或自治條例有
    變更者，適用行政機關最初裁處時之法律或自治條例。但裁
    處前之法律或自治條例有利於受處罰者，適用最有利於受處
    罰者之規定」之意旨，應認關於交通違規案件之處罰，仍有
    「從新從輕原則」之適用。至此所謂「裁處時」，依最高行
    政法院八十九年九月份第一次庭長法官聯席會議決議意旨略
    謂：「依修正理由說明，包括訴願、再訴願及行政訴訟之決
    定或判決」，則在行政法院，原則上應適用其作成決定或判
    決時之法律，僅於修正前之法律較有利時，始例外適用修正
    前之法律。本院雖非行政法院，但因係依法就受處分人對於
    交通裁決所提出之聲明異議而為審理，與行政法院就受處分
    人對於行政處分提起行政訴訟而為審理之地位相似，自應比
    附援引同一法理而為適用，故仍應有「從新從輕原則」之適
    用）。查以：
    (1)、道路交通管理處罰條例第四十條規定，前於九十四年十
        二月二十八日修正，經行政院於九十五年六月二十三日
        以院臺交字第○九五○○八七六八五號命令發布，自九
        十五年七月一日起施行。修正前第四十條第一項規定：
        「汽車駕駛人，行車速度，超過規定之最高時速，．．
        ．，處新臺幣一千二百元以上二千四百元以下罰鍰；．
        ．．」；至修正後（即九十五年七月一日修正發布施行
        ）同條規定，關於前述汽車駕駛人有行車速度超過規定
        最高時速之違規行為，除對於超過最高速限六十公里以
        上者，另依九十五年七月一日修正發布施行之道路交通
        管理處罰條例第四十三條第一項增列第二款規定，加重
        處罰外，仍應適用前揭規定裁罰。
    (2)、再者，依修正前違反道路交通管理事件統一裁罰基準表
        規定，行為人有違反上揭規定情形，其係「行車速度超
        過規定之最高時速二十公里以上」者，如於期限內繳納
        或到案聽候裁決，裁罰『新臺幣一千九百元』；至修正
        後裁罰基準表之規定，就「行車速度超過規定之最高時
        速二十公里以上未滿四十公里」者，如於期限內繳納或
        到案聽候裁決，裁罰『新臺幣一千八百元』，顯然修正
        後裁罰基準表規定較有利於行為人。
    (3)、復按，汽車駕駛人有違反前揭規定情形之一者，除依原
        條款處罰鍰外，並應依道路交通管理處罰條例第六十三
        條第一項第一款規定，記違規點數一點，觀諸修正前、
        後之道路交通管理處罰條例第六十三條第一項第一款規
        定，對於該違規記點處分，則均未修正。
    (4)、是以，經新、舊法整體比較適用結果，修正後道路交通
        管理處罰條例第四十條、第六十三條第一項第一款暨違
        反道路交通管理事件統一裁罰基準表之規定，均較有利
        於行為人，故本件應適用修正後道路交通管理處罰條例
        暨道路交通管理事件統一裁罰基準表等規定處理，先予
        敘明。
五、經查：
    (一)、受處分人甲○○，有於九十四年十月二十日上午九時八
        分許，駕駛車號：八U－四八八二號自小客車，行經臺
        北縣板橋市民生高架下橋處（往新莊），有「限速六十
        公里、經測速時速八十二公里、超速二十二公里、滿二
        十公里」之違規事實，經臺北縣政府警察局交通隊檢附
        採證照片逕行掣單舉發，其上記載應到案日期為九十四
        年十二月十日前，應到案處所為臺北區監理所，且於九
        十五年一月二十六日，為寄存送達。而受處分人並未於
        上開期限內繳納罰鍰，亦未遵期前往應到案處所聽候裁
        決，嗣由原處分機關於九十五年四月十四日，認受處分
        人有「駕駛人行車速度，超過規定之最高時速二十公里
        以上」之違規事實，且逾越應到案期限三十日以上，依
        修正前道路交通管理處罰條例第四十條第一項規定，作
        成北監自裁字裁四○－CG0000000號裁決書，裁
        罰受處分人罰鍰新臺幣二千四百元，並應於九十五年五
        月十四日前繳納。上開裁決書，經原處分機關交由郵政
        機關，向受處分人應受送達處所之『臺北縣樹林市○○
        里○○路三六○號』一址以為送達，惟郵件投遞人員因
        未獲會晤本人，亦無受領文書之同居人、受雇人或應受
        送達處所接收郵件人員，乃由郵件投遞人員於九十五年
        四月二十日，將前述應送達之裁決書寄存送達於樹林育
        英街郵局。受處分人仍未於前述期限內繳納罰鍰，乃由
        原處分機關自九十五年五月十五日起易處吊扣駕駛執照
        三個月，受處分人復未於九十五年五月二十九日前，繳
        送其駕駛執照，原處分機關即自九十五年五月三十日起
        易處吊銷，並逕行註銷受處分人之駕駛執照，固有原處
        分機關檢附之舉發通知單（附件一）、存查聯列印資料
        （附件二），以及裁決書暨送達證書影本（附件三）等
        在卷可憑。
    (二)、而按旨揭違反道路交通管理事件，其文書之送達係採寄
        存送達程序者，除由郵政機關將文書寄存送達於應受送
        達地之郵政機關外，並應作送達通知書二份，一份黏貼
        於應受送達人住居所、事務所、營業所或其執業處所門
        首，一份交由鄰居轉交或置於該受送達處所信箱或其他
        適當位置，以為送達，俾使應受送達人得以充分且完全
        知悉其有受違反道路交通管理事件文書之送達情事，方
        足認定該寄存送達程序業臻完備，始生合法送達效力。
    (三)、本院依職權查詢受處分人甲○○之住所地址為『臺北縣
        樹林市○○里○○路三六○號』，遷入日期係七十九年
        一月三日，有本院九十五年七月二十一日列印之個人基
        本資料查詢結果表在卷可參，固可知悉本件受處分人自
        前開時日起，迄至九十五年四月二十日郵件投遞人員向
        該址為送達，而將原處分寄存於送達地之郵政機關止，
        其應受送達處所之住所地址，並無更異。惟，自卷內附
        件一、二所示，本件受處分人應到案日期係記載：「九
        十四年十二月十日前」，然原舉發通知單遲至九十五年
        一月二十六日始為寄存送達，受處分人甲○○顯然並無
        遵守原記載應到案日期，繳納罰鍰或到案聽候裁決之可
        能。再者，就附件三之送達證書影本詳細觀察，其上僅
        於「未獲會晤本人亦無受領文書之同居人、受雇人或應
        受送達處所接收郵件人員，已將送達文書：寄存於樹林
        育英街郵局」欄內填載勾選，至有無作成送達通知書，
        一份黏貼於應受送達之受處分人住所門首，一份交由鄰
        居轉交或置於該受送達處所信箱或其他適當位置，以為
        送達受處分人，而令受處分人得以適時、適切知悉原處
        分內容一節，仍付之闕如。是據前所述，猶難認原舉發
        通知單、原處分（即本件裁決書）之寄存送達程序均屬
        完足，自均不具備合法送達於受處分人甲○○之效力。
    (四)、依上所述，本件受處分人甲○○有前揭「駕駛人行車速
        度超過規定之最高時速二十公里以上」之違規事實，固
        甚屬明確，然而，原舉發通知單既未合法送達於受處分
        人，使受處分人喪失依原載應到案日期期限內繳納罰鍰
        或到案聽候裁決之利益；原處分復未予詳查，遽認異議
        人逾越應到案期限三十日以上，逕為本件裁罰，於法尚
        有未洽，爰將原處分撤銷，由本院據以新、舊法比較適
        用結果，依修正後道路交通管理處罰條例第四十條、第
        六十三條第一項第一款，暨修正後違反道路交通管理事
        件統一裁罰基準表等之規定，裁罰異議人如主文第二項
        所示，以資適法。
據上論結，應依道路交通案件處理辦法第二十條，修正後道路交
通管理處罰條例第四十條、第六十三條第一項第一款，裁定如主
文。
中    華    民    國    95    年    8     月    7     日
                        交通法庭法  官  胡堅勤
以上正本證明與原本無異。
如不服本裁定，應於送達後五日內向本院提出抗告狀。
                                書記官  吳詩琳
中    華    民    國    95    年    8     月    7     日


司法院資訊處製作；財團法人民間司法改革基金會備份。
